【裁判字號】    99,簡上,23
【裁判日期】    990805
【裁判案由】    給付票款
【裁判全文】
臺灣雲林地方法院民事判決              99年度簡上字第23號
上  訴  人
即被上訴人  甲○○
訴訟代理人  陳信村律師
上  訴  人  乙○○
被  上訴人  丙○○
上列當事人間請求給付票款事件，兩造對於中華民國99年04月21
日臺灣雲林地方法院北港簡易庭98年度港簡字第72號第一審判決
分別提起上訴，本院於民國99年07月22日言詞辯論終結，判決如
下：
    主  文
上訴人甲○○、乙○○之上訴均駁回。
第二審訴訟費用由上訴人甲○○、乙○○各自負擔。
    事實及理由
一、被上訴人丙○○經合法通知，未於言詞辯論期日到場，核無
    民事訴訟法第386 條各款所列情形，爰依上訴人聲請，由其
    一造辯論而為判決。
二、上訴人即被上訴人甲○○部分：
  (一)上訴人即被上訴人甲○○起訴主張：伊持有被上訴人丙○○
    所簽發，經上訴人乙○○背書之如附表所示支票03紙（下稱
    系爭03紙支票），詎伊於支票屆期提示，竟未獲付款，為此
    ，爰依票據之法律關係提起本件訴訟等語。上訴人即被上訴
    人甲○○於本院除引用原審之陳述及舉證外，並補稱：原審
    判決以支票之時效自發票當日起算，而認伊於民國98年04月
    22日、98年05月22日提示如附表編號02、03所示之02紙支票
    已罹於時效，然此認定有違民法第120 條第2 項、66年06月
    11日第5 次民庭庭推總會規定，是被上訴人丙○○應負此02
    紙支票之票據責任等語。並聲明：
  1.原判決對其不利部分廢棄。
  2.上開廢棄部分，被上訴人丙○○應與原判決所命上訴人乙○○應給付上訴人即被上訴人甲○○新台幣（下同） 620,000
    元，及自98年05月22日起至清償日止，按週年利率6%計算之
    利息負連帶給付責任。
  (二)對上訴人乙○○上訴之答辯則以：伊簽名時並無共付665,00
    0 元之記載，且日期原載97年02月25日，此觀之字條原本墨
    跡稍有不同，及整體內容觀之展延乃指支票屆期無法付款而
    要求展期之意，怎可能又付665,000 元，既延期又付清欠款
    ，足見該記載乃上訴人乙○○事後填補甚明，否則何以上訴
    人乙○○清償完畢，卻不收回系爭03紙支票之理？又系爭03
    紙支票如非上訴人乙○○要求更改延期，伊那有自行更改延
    期，而自陷於無法請求票款之理？參酌上訴人乙○○所立更
    改支票之書據，足以證明更改支票日期確為上訴人乙○○之
    意思自明，是上訴人乙○○之上訴顯無理由等語置辯。並聲
    明：上訴人乙○○之上訴駁回。
三、上訴人乙○○於本院除引用原審之陳述及舉證外，並補稱：
    上訴人即被上訴人甲○○所立清償證明已明載共付 665,000
    元，顯已表示伊共付665,000 元之真意，詎原審竟捨契約文
    字而曲解伊僅付45,000元，要與最高法院17年上字第1118號
    判例意旨有違。又上訴人即被上訴人甲○○既於原審自認系
    爭03紙支票之發票日為其所更改，及更改處蓋印丙○○之印
    文亦為其所蓋，適足以反證系爭證明書所載：「3.乙○○經
    手更改上述支票到期日的印章為乙○○提出執行更改無誤。
    」為不實，何況該證明書除「乙○○」、「Ｚ000000000」、
    「北港鎮○○路374 號」為伊所書寫外，其餘均是上訴人即
    被上訴人甲○○事後自行填載，是上訴人即被上訴人甲○○
    自不得執此證明伊有同意其變造系爭03紙支票之情事，故伊
    自無庸負變造發票日後之票據責任。又系爭03紙支票變造前
    之發票日分別為97年03月05日、97年04月22日、97年05月22
    日，而上訴人即被上訴人甲○○卻遲至98年03月12日、98年
    04月22日、98年05月22日始提示，則依票據法第22條規定該
    03紙支票已罹於時效，伊自得拒絕給付系爭票款等語置辯。
    並聲明：
  (一)原判決廢棄。
  (二)上訴人即被上訴人甲○○在第一審之訴駁回。
四、被上訴人丙○○未於言詞辯論期日到場，惟據其提出書狀陳
    稱：票據上權利，對支票發票人自發票日起算，一年間不行
    使，因時效而消滅，則於計算提示之時效期間時，自應將發
    票日列為起算日以計算期間，此觀最高法院95年度第18次民
    事庭會議決議修正廢止50年度台上字第1080號判例之理由自
    明，是如附表編號02、03所示之02紙支票變造前之發票日期
    分別為97年04月22日、97年05月22日，而上訴人甲○○遲至
    98年04月22日、98年05月22日始提示付款，則依票據法第22
    條規定，該02紙支票已罹於時效，伊自得拒絕付款等語置辯
    。並聲明：上訴人即被上訴人甲○○之上訴駁回。
五、本件原審對於上訴人即被上訴人甲○○之請求，判決上訴人
    乙○○應給付上訴人即被上訴人甲○○830,000 元，及自98
    年05月22日起至清償日止，按週年利率6%計算之利息，上訴
    人即被上訴人甲○○其餘之訴駁回，並依職權宣告假執行。
六、兩造不爭執之事實：
  (一)系爭03紙支票原發票日期97年03月05日、97年05月22日、97
    年04月22日係由被上訴人丙○○所簽發、上訴人乙○○所背
    書。
  (二)98年02月13日證明書「乙○○」、「Ｚ000000000」、「北港
    鎮○○路374 號」係上訴人乙○○所書寫。
  (三)上訴人甲○○有於原審卷第39頁簽收條上簽名。
  (四)上訴人甲○○分別於98年03月12日、98年04月22日、98年05
    月22日將系爭03紙支票提示付款，惟均遭付款人以更改處未
    經發票人照原留印章簽章證明為由，而不獲付款。
七、本件兩造所爭執之處，應在於：
  (一)系爭03紙支票原發票日期97年03月05日、97年05月22日、97
    年04月22日，是由被上訴人丙○○簽發，由上訴人乙○○背
    書。後該03紙支票之發票日期變造為98年03月05日、98年05
    月22日、98年04月22日，此部分是否經上訴人乙○○之同意
    ，而由上訴人乙○○負變造後之票據責任？
  (二)系爭03紙支票，上訴人乙○○是否已清償完畢？
  (三)系爭02紙支票（原發票日97年04月22日、97年05月22日），
    被上訴人丙○○抗辯已罹於時效，是否有理由？
八、茲論述如下：
  (一)系爭03紙支票之發票日期是否經上訴人乙○○同意變造，上
    訴人乙○○是否應依變造後之文義負責？
  1.按票據經變造時，其簽名在變造前者，依原有文義負責，簽
    名在變造後者，依變造文義負責，不能辨別前後時，推定簽
    名在變造前。前項票據變造，其參與或同意變造者，不論簽
    名在變造前後，均依變造文義負責，票據法第16條定有明文
    。
  2.上訴人甲○○主張系爭03紙支票之原發票日期分別為97年03
    月05日、97年04月22日、97年05月22日，因上訴人乙○○無
    法按期清償，遂向伊請求展期，因而將上開03紙支票之發票
    日期分別更改為98年03月05日、98年04月22日、98年05月22
    日等語，業據提出98年02月13日證明書乙紙為證，惟為上訴
    人乙○○所否認，並以前開情詞置辯，然查，觀之上開證明
    書所載：「1.原發票人丙○○先生所開立台西農會支票3 張
    如下：支票號碼：FA0000000 ，帳號11.01529.20 ，原到
    期日97.3.5更改日期98.3.5，金額貳拾壹萬元正。支票號
    碼FA0000000 ，帳號11.01529.20 ，原到期日97.5.22 更改
    日期98.5.22 ，金額參拾萬元正。支票號碼FA0000000 ，
    帳號11.01529.20 ，原到期日97.4.22 更改日期98.4.22 ，
    金額參拾貳萬元正。2.原發票人丙○○先生交由乙○○小姐
    經手更改上述支票到期日之印章與原始丙○○先生之印鑑不
    符，咱恐日後兌現日爭議，紛爭所產生責任歸屬，所以特立
    此證明。3.乙○○經手更改上述支票到期日的印章為乙○○
    提出執行更改無誤，立此字據交由甲○○以示證明。提供印
    章者：乙○○。身份證字號：Ｚ000000000。住址：北港鎮○○路374 號。中華民國98年2 月13日。」等文，而上訴人乙○○亦不否認上開證明書其上之簽名、身份證字號及住址欄
    之文字，係其本人所書寫之情，參以系爭03紙支票之發票日
    期確實經更改如證明書所示，足認系爭03紙支票應係經上訴
    人乙○○同意更改發票日期後，由上訴人甲○○於發票日期
    欄更改發票日期並蓋用被上訴人丙○○印章之事實。
  3.上訴人乙○○雖辯稱：上訴人即被上訴人甲○○所提出之證
    明書除姓名、身份證統一編號及住址以外，其餘文字均為上
    訴人即被上訴人甲○○事後補填，伊前因辦理房屋過戶，需
    授權代辦，因而於空白紙上填寫姓名、身份證字號、地址，
    其餘部分留白，委託上訴人即被上訴人甲○○持以辦理房屋
    過戶事宜，豈料上訴人即被上訴人甲○○事後竟補上其他文
    字作為更改系爭03紙支票發票日之證明等語，然為上訴人即
    被上訴人甲○○所否認，且辦理房屋過戶事宜，事實上僅需
    提出委託書、身份證明文件及印章交代書辦理即可，是否需
    於空白紙張填載姓名、身份證字號及地址，以作為授權之證
    明，實有可疑。何況，上訴人乙○○所辯，亦與一般交易情
    形有違，自難遽予採信。
  4.上訴人乙○○再持上訴人即被上訴人甲○○簽收收據證明上
    開證明書除姓名、身份證統一編號及住址以外，其餘文字均
    為上訴人即被上訴人甲○○事後補填等情，上訴人即被上訴
    人甲○○並不否認該收據為其所簽名，然以上開情詞置辯，
    且經本院當庭勘驗系爭收據原本，發現系爭收據有爭執之日
    期97.12.25，其中12月的「1 」顏色較其餘日期阿拉伯數字
    為深，且其他阿拉伯數字書寫之墨汁有開叉現象，而上開「
    1 」的書寫沒有開叉，另外，12月的書寫與前面年後頓點連
    接沒有空白，與其餘同收據內所書寫日期之方式均有空白不
    同之情，復為兩造所不爭執，足認該12月的「1 」係事後所
    填載上去。而觀之系爭收據所載：「FA0000000 參拾貳萬元
    正，展延97.4.22 票號FA0000000 。FA0000000 參拾萬元正
    ，展延97.5.22 票號FA0000000 。共付665,000 元正。利息
    共45,000元正。肆萬伍仟元正。甲○○收97. 2. 25 」等文
    ，可知上訴人即被上訴人甲○○於97年02月25日同意上訴人
    乙○○以票號FA0000000 、FA0000000 之02紙支票清償昔所
    交付票號FA0000000 、FA0000000 之02紙支票，共計665,00
    0 元，並於當日收取利息45,000元之情甚明，是系爭收據至
    多僅能證明彼等02人有於上開期日成立上開新債清償契約，
    上訴人即被上訴人甲○○並因而收取上訴人乙○○給付45,0
    00元之利息而已，尚不足以證明上訴人乙○○於該日業已清
    償完畢，並據以推論證明上開證明書除姓名、身份證統一編
    號及住址以外，其餘文字均為上訴人即被上訴人甲○○事後
    補填等情為真，反卻更能證明上開證明書確實係上訴人乙○○所簽訂，要無其所稱空白證明書之情，系爭03紙支票確係
    經上訴人乙○○同意更改發票日期後，由上訴人甲○○於發
    票日期欄更改發票日期並蓋用被上訴人丙○○印章之事實，
    是上訴人乙○○上開所辯，要與事實有違，尚難採信。
  5.至法務部調查局鑑定認：「送鑑收據第03列之『共付665,00
    0 元正』等字及右下方日期97.12.25之『1 』字與收據上其
    他文字，經文書影像光譜比對儀檢查結果其筆跡墨色反應無
    明顯差異，惟是否即為同一支筆、同時間所書寫，則歉難鑑
    定。」等文，有法務部調查局99年01月15日調科貳字第0990
    0016530 號鑑定書附卷可參，惟按法院固得就鑑定人依其特
    別知識觀察事實，加以判斷而陳述之鑑定意見，依自由心證
    為判斷事實真偽之依據，然就證人證言之可採與否，書證之
    證據力如何，則應踐行調查證據之程序而後定其取捨。不得
    一任鑑定人依其一己之意思，自行判斷。倘法院不問其取捨
    之理由如何，全盤採用鑑定結論為裁判之依據，不啻將法院
    採證認事之職權行使委諸鑑定人，與鑑定僅為一種調查證據
    之方法之趣旨，殊有違背，最高法院79年度台上字第540 號
    判例可資參照。是本院仍得審酌上開鑑定書之證據力，不受
    其拘束，而系爭收據既經本院當庭勘驗發現有上開情事，已
    如上述，則上訴人乙○○自難持此鑑定結果為有利於己之證
    明。
  6.綜上所述，上訴人即被上訴人甲○○雖非發票人，而無權限
    變更票據內容，然上訴人即被上訴人甲○○變造票據之行為
    （即更改系爭03紙支票之發票日）既已經上訴人乙○○同意
    變造，則依票據法第16條第2 項規定，上訴人乙○○自應依
    變造文義（即更改發票日後之文義）負責甚明。
  (二)系爭03紙支票是否已經上訴人乙○○清償完畢？
  1.按主張法律關係存在之當事人，僅須就該法律關係發生所須
    具備之特別要件，負舉證之責任，至於他造主張有利於己之
    事實，應由他造舉證證明。換言之，原告就其所主張發生原
    因之事實，固有舉證之責任，若被告自認此項事實而主張該
    債權已因清償、抵銷或其他原因而消滅，則此清償、抵銷或
    其他原因之事實，應由被告負舉證之責任，最高法院18年度
    上字第1679、2855號及同院28年度上字第1920號判例可資參
    照。上訴人乙○○再以系爭03紙支票票款業已清償完畢等語
    抗辯，然為上訴人即被上訴人甲○○所否認，則揆之上開判
    例意旨，上訴人乙○○自應就其業已清償系爭03紙支票票款
    完畢之情負舉證責任。
  2.上訴人乙○○固據提出系爭收據證明其業已清償完畢系爭03
    紙支票票款之情，惟系爭收據乃上訴人即被上訴人甲○○於
    97年02月25日同意上訴人乙○○以票號FA0000000 、FA0000
    000 之02紙支票清償昔所交付票號FA0000000 、 FA0000000
    之02紙支票，共計665,000 元，並於當日收取利息45,000元
    所簽立，是系爭收據至多僅能證明彼等02人有於上開期日成
    立上開新債清償契約，上訴人即被上訴人甲○○並因而收取
    上訴人乙○○給付45,000元之利息而已，尚不足以證明上訴
    人乙○○於該日業已清償完畢，已如上述，何況，苟上訴人
    乙○○於97年12月25日即已將上開02紙支票票款清償完畢，
    則上訴人乙○○大可請上訴人即被上訴人甲○○於字據上記
    載支票款項已經清償完畢，支票作廢等語，實無需刻意記載
    利息45,000元、肆萬伍仟元各01遍。甚且，上訴人乙○○嗣
    於98年02月13日更出具證明書予上訴人即被上訴人甲○○，
    同意更改系爭03紙支票之發票日期，倘系爭03紙支票確實已
    經上訴人乙○○於97年12月25日清償完畢，則上訴人乙○○
    豈有可能於98年02月13日同意上訴人即被上訴人甲○○更改
    系爭03紙支票之發票日期，由此益徵上訴人乙○○於上開期
    日僅清償利息45,000元與上訴人即被上訴人甲○○，而非清
    償665,000 元之情甚明，是上訴人乙○○自難持系爭收據為
    有利於己之證明。
  3.上訴人乙○○再提出記事紙、匯款單據、存摺內頁影本為證
    ，辯稱：系爭票款確實已經其陸續清償完畢等語，然查，上
    訴人乙○○所提出之記事紙，僅係其個人紀錄金錢支出之紙
    張，並未經兩造會算，亦未經上訴人即被上訴人甲○○簽認
    ，自難遽以上訴人乙○○單方製作之記事紙，遽認上訴人乙○○有清償上訴人即被上訴人甲○○系爭票款之事實，至上
    訴人乙○○所提出之匯款單據，僅其中10萬元款項之受款人
    為上訴人即被上訴人甲○○，然匯款人亦非上訴人乙○○，
    其餘匯款單之受款人均非上訴人即被上訴人甲○○，自難遽
    認上訴人乙○○確有匯款予上訴人即被上訴人甲○○清償系
    爭票款之事實，又依上訴人乙○○所提出之存摺內頁影本，
    其匯款對象均為訴外人黃聰義，並非原告，亦無從認定上訴
    人乙○○確有向上訴人即被上訴人甲○○清償系爭票款之事
    實。此外，上訴人乙○○就其已將系爭03紙支票票款清償完
    畢之事實，迄今仍未能舉證以實其說，則揆之上開判例意旨
    ，尚難認其已盡舉證責任，是其空言主張系爭票款已經清償
    完畢等語，自難採憑。
  (三)系爭02紙支票（原發票日97年04月22日、97年05月22日），
    被上訴人丙○○抗辯已罹於時效，是否有理由？
  1.按票據上之權利，對支票發票人自發票日起算，一年間不行
    使，因時效而消滅，票據法第22條第1 項定有明文。又票據
    法第22條規定於62年05月28日修正前，並未特別規定時效之
    起算日，修正後票據法第22條之規定，則明定票據上之權利
    ，對於支票之發票人自發票日起算，一年間不行使，因時效
    而消滅。是早年最高法院判例雖認為「票據法對於如何計算
    期間之方法別無規定，仍應適用民法第119 條、第120 條第
    2 項不算入始日之規定。」（最高法院53年度台上字第1080
    號判例意旨參照），但因票據法第22條第1 項對於消滅時效
    期間之起算，始日是否算入，已有明文規定（明定自發票日
    起算），最高法院91年度第10次民事庭會議乃決議廢止最高
    法院53年度台上字第1080號判例意旨，故時效期間之起算日
    應將始日算入。
  2.經查，如附表所示編號02、03之支票變造前之發票日期分別
    為97年04月22日、97年05月22日，則依上開說明，該02紙支
    票之時效期間自發票日起算，是上訴人即被上訴人甲○○至
    遲應於98年04月21日、98年05月21日提示上開支票，惟上訴
    人即被上訴人甲○○遲至98年04月22日、98年05月22日，始
    提出上開02紙支票請求付款，此有支票及退票理由單各02紙
    在卷可按，揆諸上開規定，上訴人即被上訴人甲○○就如附
    表所示編號02、03之支票之票款請求權顯已罹於一年時效而
    消滅。則被上訴人丙○○以如附表所示編號02、03之支票已
    罹於時效為由，拒絕給付票款，自屬於法有據。至上訴人即
    被上訴人甲○○以支票之時效應自發票日之翌日起算等語，
    並提出最高法院66年度第5 次民庭庭推總會議決議為證，然
    此決議有違上開票據法第22條第1 項規定，是該決議自不足
    拘束本院，上訴人即被上訴人甲○○自難持此決議為有利於
    己之主張，附此敘明。
九、按發票人應照支票文義擔保支票之支付；又執票人向支票債
    務人行使追索權時，得請求自為付款提示日起之利息，如無
    約定利率者，依年利六釐計算；發票人、承兌人、背書人及
    其他票據債務人，對於執票人連帶負責，此於支票準用之，
    票據法第126 條、第133 條、第144 條、第96條第1 項分別
    定有明文。查上訴人乙○○為系爭03紙支票之背書人，且上
    訴人乙○○已同意上訴人即被上訴人甲○○更改系爭03紙支
    票之發票日，應依變造後之文義負責，而上訴人乙○○並未
    能舉證證明系爭03紙支票之票款已經清償完畢，則上訴人乙○○依法自應負給付票款之責任，照支票文義擔保該支票金
    額之支付。另如附表所示編號02、03之支票被上訴人丙○○
    並未同意變造，應依變造前之文義負責，而上訴人即被上訴
    人甲○○並未於一年時效期間內提示支票請求付款，其對於
    發票人之票款請求權顯已罹於時效而消滅，被上訴人丙○○
    依法自得以時效消滅為由，拒絕給付。
十、從而，上訴人即被上訴人甲○○依票據之法律關係，請求上
    訴人乙○○給付上訴人即被上訴人甲○○830,000 元，及自
    98年05月22日起至清償日止，按週年利率6%計算之利息，為
    有理由，應予准許。逾此部分之請求，為無理由，應予駁回
    。原審判命上訴人乙○○給付上訴人即被上訴人甲○○830,
    000 元，及自98年05月22日起至清償日止，按週年利率6%計
    算之利息，並就上訴人即被上訴人甲○○勝訴部分依職權宣
    告假執行，經核並無違誤。上訴人即被上訴人甲○○、上訴
    人乙○○就其各該敗訴部分分別提起上訴，指摘原判決認定
    不當，求予廢棄改判，為無理由，應駁回其等上訴。
十一、據上論結，本件上訴人即被上訴人甲○○、上訴人乙○○之
    上訴，均為無理由，依民事訴訟法第436 條之1 第3 項、第
    449 條第1 項、第78條，判決如主文。
中    華    民    國    99    年    8     月    5     日
                  民事第二庭    審判長法  官  黃一馨
                                      法  官  李秋瑩
                                      法  官  陳秋如
以上正本係照原本作成。
本判決不得上訴。
中    華    民    國    99    年    8     月    5     日
                                      書記官  官佳慧
┌────────────────────────────────────────────────────┐
│附表：                                                                                                  │
├─┬───────────┬──────────┬───────────┬────────────┬──┤
│編│發        票        日│票面金額（新台幣）  │  利  息  起  算  日  │  票   據   號   碼     │備考│
│號│                      │                    │                      │                        │    │
├─┼───────────┼──────────┼───────────┼────────────┼──┤
│00│98年 3月 5日          │210,000元           │98年5月22日           │FA0000000               │    │
│1 │                      │                    │                      │                        │    │
├─┼───────────┼──────────┼───────────┼────────────┼──┤
│00│98年 4月22日          │320,000元           │98年5月22日           │FA0000000               │    │
│2 │                      │                    │                      │                        │    │
├─┼───────────┼──────────┼───────────┼────────────┼──┤
│00│98年 5月22日          │300,000元           │98年5月22日           │FA0000000               │    │
│3 │                      │                    │                      │                        │    │
└─┴───────────┴──────────┴───────────┴────────────┴──┘

司法院資訊處製作；財團法人民間司法改革基金會備份。
